---
title: Estimadores de Máxima Verossimilhança para Assimetria e Curtose usando a expansão de Gram-Charlier
author: "Wilson Freitas"
date: "18 de abril de 2018"
output:
  pdf_document:
    keep_tex: yes
  html_document:
    css: mystyle.css
references:
- author:
  - family: Blinnikov
    given: S
  - family: Moessner
    given: R
  container-title: Astronomy and Astrophysics Supplement Series
  id: blinnikov1998
  issued:
    month: 5
    year: 1998
  page: 193-205
  title: Expansions for nearly Gaussian distributions
  type: article-journal
  volume: 130
csl: american-physics-society.csl
---

```{r setup, include=FALSE}
knitr::opts_chunk$set(echo = TRUE, message = FALSE, warning = FALSE)
```

```{r echo=FALSE, warning=FALSE, message=FALSE}
library(tidyverse)
library(cowplot)
library(knitr)
library(kableExtra)
```

## Resumo

A estimação da assimetria e da curtose em séries de retornos é explorada neste artigo com o objetivo de prover uma alternativa aos estimadores amostrais comumente utilizados.
Os estimadores amostrais para assimetria e curtose apresentam grande sensibilidade a novas ocorrências nas séries temporais.
Esta sensibilidade é inerente a estes estimadores, sendo difícil de ser explicada pela dinâmica observada nos dados.
O objetivo deste texto é apresentar estimadores de assimetria e curtose menos sensíveis, que consideram uma expansão em série de momentos, a expansão Gram-Charlier.
A expansão de Gram-Charlier é aplicada a distribuição Gaussiana na construção de uma função de densidade de probabilidade paramétrica com relação a assimetria e curtose.
Utilizamos o método de máxima verossimilhança (MV) para obter a assimetria e curtose na expansão de Gram-Charlier.
Observamos mais estabilidade nestes estimadores do que nos amostrais.
Esta estabilidade é importante na aplicação da expansão de Gram-Charlier a problemas de finanças, por exemplo o apreçamento de opções.

## Introdução

Qualquer função de densidade de probabilidade (FDP) pode ser aproximada por uma expansão em série de outra FDP que pertence a um grupo especial, como a distribuição Gaussiana, por exemplo.
Dada uma amostra, é difícil identificar a melhor distribuição para descrevê-la, logo, a utilização expansões em séries permite associar uma FDP aproximada aos dados.
A FDP aproximada é uma expansão em série de uma distribuição conhecida e em geral padronizada, esta é a distribuição base.
Esta aproximação permite lidar com momentos que não estão presentes na distribuição base.
Por exemplo, a distribuição Gaussiana não possui os momentos de assimetria e curtose, entretanto, na expansão em série da Gaussiana estes momentos são parâmetros.
Portanto, se os dados apresentam assimetria e curtose, a distribuição Gaussiana não é uma candidata, contudo, a sua expansão é.
As expansões de FDPs em séries têm aplicações em diversos campos da ciência como a Física e Finanças.
Este texto explora o uso da expansão de Gram-Charlier [@blinnikov1998] que é a expansão da distribuição Gaussiana em uma base de polinônmios de Hermite.

- Sessão 1: assimetria e curtose
- Sessão 2: expansão de Gram-Charlier
- Sessão 3: estimação da assimetria e curtose com a expansão de Gram-Charlier
- Sessão 4: resultados
- Sessão 5: conclusão

## Assimetria e curtose

Seja uma amostra aleatória $\{x_i\}_{i=1...N}$, de média amostral $\mu$ e variância amostral $\sigma^2$.
Os estimadores amostrais de assimetria $\mu_3$ e curtose $\mu_4$ são definidos como:

$$
\begin{split}
\mu_3 & = \frac{1}{N} \sum_{i=1}^{N} \frac{(x_i - \mu)^3}{\sigma^3} \\ \\
\mu_4 & = \frac{1}{N} \sum_{i=1}^{N} \frac{(x_i - \mu)^4}{\sigma^4}
\end{split}
$$

Estes estimadores apresentam grande sensibilidade a pequenas mudanças na amostra.
Em séries de retornos diários observam-se mudanças de nível devido a presença retornos atípicos causados por fortes oscilações no mercado.
Há casos onde apenas um retorno atípico causa uma variação significativa.
Estas fortes mudanças podem ser notadas ao se calcular a assimetria e curtose em uma janela móvel aplicada a série de retorno.
Observam-se fortes mudanças de regime em períodos de aumento volatilidade no mercado.
A Figura \ref{fig:skewness-kurtosis-ma} apresenta os gráficos da série de retornos padronizados do IBOVESPA e os estimadores de assimetria, curtose e do desvio padrão em janela móvel.
A série de retornos do IBOVESPA é referente ao período de janeiro de 2000 a dezembro de 2017 (17 anos) e os retornos são contínuos.
A janela móvel de dois anos (504 dias úteis) é utilizada para o cálculo das médias móveis.

```{r cache=TRUE, echo=FALSE}
load("../BVSP.RData")

IBOV = rbcb::get_series(c(IBOVESPA = 7),
                        start_date = "2000-01-01",
                        end_date = "2017-12-31") %>%
  filter(!is.na(IBOVESPA))

rIBOV = data.frame(
  date = IBOV$date[-1],
  value = scale(diff(log(IBOV$IBOVESPA)))
)
```


```{r echo=FALSE, cache=TRUE, fig.cap="\\label{fig:skewness-kurtosis-ma} Os gráficos de retornos padronizados do IBOVESPA (i) e suas médias móveis de dois anos: (ii) desvio padrão, (iii) curtose e (iv) assimetria."}
theme_set(theme_grey(base_size = 9))
p1 = qplot(date, value, data = rIBOV, geom="line", ylab = "returns", size = I(0.3))
r1 = zoo::rollapply(rIBOV$value, width = 504, sd)
p2 = qplot(tail(rIBOV$date, length(r1)), r1, geom=c("line", "point"), xlab = "date", ylab = "sd", size = I(0.3))
r2 = zoo::rollapply(rIBOV$value, width = 504, timeDate::kurtosis, method = "moment")
p3 = qplot(tail(rIBOV$date, length(r2)), r2, geom=c("line", "point"), xlab = "date", ylab = "kurtosis", size = I(0.3))
r3 = zoo::rollapply(rIBOV$value, width = 504, timeDate::skewness, method = "moment")
p4 = qplot(tail(rIBOV$date, length(r3)), r3, geom=c("line", "point"), xlab = "date", ylab = "skewness", size = I(0.3))
plot_grid(p1, p2, p3, p4, align = "v", labels = c("(i)", "(ii)", "(iii)", "(iv)"), label_size = 9)
```

Nos gráficos de média móvel de assimetria e curtose, na Figura \ref{fig:skewness-kurtosis-ma}, é possível observar que em diversos momentos há mudanças de nível significativas, relacionadas a períodos de maior volatilidade nos retornos.
Entretanto, o gráfico com a média móvel do desvio padrão, apresenta um comportamento mais suave, nos mesmos períodos.

A expansão de Gram-Charlier é apresentada na próxima sessão.
Através desta expansão chega-se a uma distribuição paramétrica na assimetria e na curtose.
A partir desta distribuição é possível obter estimadores de máxima verossimilhança para estas grandezas relacionadas a esta distribuição.

## Expansão de Gram-Charlier

Sob certas condições uma função de distribuição de probabilidade (FDP) $p(x)$, padronizada, pode ser expandida em uma série de derivadas da distribuição Gaussiana padronizada $Z(x) = \frac{1}{\sqrt{2\pi}}\exp\left(-\frac{x^2}{2}\right)$. A expansão em série

$$
p(x) \sim \sum_{n=0}^\infty c_n \frac{d^n Z(x)}{dx^n}
$$

é uma série de Gram-Charlier (de tipo-A) [REF] e de acordo com a fórmula de Rodriguez [REF]

$$
He_n(x) = (-1)^n \exp\left( \frac{x^2}{2} \right) \frac{d^n}{dx^n} \exp\left( -\frac{x^2}{2} \right)
$$

são polinômios de Chebyshev-Hermite de ordem $n$.
Substituindo a fórmula de Rodriguez na equação de $p(x)$ obtem-se uma expansão em série de polinômios de Chebyshev-Hermite e da distribuição Gaussiana.

$$
p(x) \sim \sum_{n=0}^\infty c_n (-1)^n He_n(x) Z(x)
$$

onde os coeficientes

$$
c_n = \frac{(-1)^n}{n!} \int_{-\infty}^{\infty} p(t) He_n(t) dt
$$

são valores esperados dos polinômios de Chebyshev-Hermite com relação a FDP $p(x)$.
Os coeficientes $c_n$ são funções dos momentos da distribuição $p(x)$, logo, a expansão de Gram-Charlier é uma expansão em momentos da distribuição $p(x)$.

Assumindo uma abordagem parsimoniosa e a dificuldade em se trabalhar com séries infinitas, é razoável truncar a expansão $p(x)$ em uma quantidade finita de termos, $n < \infty$.
Uma boa escolha é $n=4$, pois, a expansão vai até os polinômios de ordem 4 gerando assim os momentos de assimetria e curtose.
Esta escolha produz a seguinte aproximação para $p(x)$

$$
p(x) \sim Z(x)\left[ 1 + \frac{\mu_3}{3!} (x^3 - 3x) + \frac{\mu_4 - 3}{4!} (x^4 - 6x^2 + 3) \right]
$$

Note que além da distribuição Gaussiana $Z(x)$, $p(x)$ é função dos terceiro e quarto momentos, $\mu_3 = E[x^3]$ e $\mu_4 = E[x^4]$ da variável aleatória $x$ padronizada.
Logo, estes momentos centralizados são assimetria e curtose, respectivamente.
O truncamento da expansão de Gram-Charlier em termos até a ordem $n=4$ produz uma função paramétrica na assimetria e na curtose, logo, $p(x) \equiv p(x;\mu_3,\mu_4)$.
Esta função é uma extensão da distribuição Gaussiana que incorpora assimetria e curtose, entretanto, para que $p(x)$ seja considerada uma FDP é necessário que as seguintes restrições sejam atendidas:

- $\int_{-\infty}^{\infty}p(x) dx = 1$
- $p(x)$ seja contínua em todo suporte
- $p(x)$ seja não negativa, para todo $x$

Os dois primeiros pontos são fáceis de comprovar, integrando e derivando $p(x)$.
Contudo, o terceiro ponto não é direto.
Há de fato, valores de assimetria e curtose para os quais a função $p(x)$ é negativa.
Na próxima sessão serão apresentadas as retrições de positividade para $p(x)$, nas quais os momentos podem assumir valores onde esta função seja sempre não negativa.
Uma vez atendida a restrição de positividade, podemos considerar $p(x)$ uma FDP e ela poderá ser utilizada para descrever variáveis aleatórias como séries de retornos.
Estas séries comumente apresentam desvios da normalidade, como retornos extremos e oscilações assimétricas.

<!-- o que permite descrever variáveis aleatórias que apresentem eventos extremos (oscilações distantes da média) e assimetria. -->
<!-- Variáveis com estes comportamentos são de interesse em problemas de finanças, para o cálculo de risco, geração de cenários e apreçamento de derivativos. -->

<!-- Além deste comportamento, que é inerente aos estimadores amostrais, também é necessário considerar a utilização destes estimadores com a distribuição de Gram-Charlier. -->
<!-- Dado que $p(x)$ é uma função de densidade de probabilidade, é necessário ter $p(x;\mu_3,\mu_4) > 0$ para qualquer valor de $x$ no intervalo $[-\infty, \infty]$. -->
<!-- Como está demostrado na seção [Novos estimadores para assimetria e curtose](#estimadores-assimetria-curtose-gc), esta restrição para $p(x)$ introduz uma restrição para $\mu_3$ e $\mu_4$. -->
<!-- Portanto, dado o comportamento dos estimadores amostrais com relação as grandes oscilações e as restrições inerentes a distribuição de Gram-Charlier a utilização destes estimadores nesta abordagem é desaconcelhada. -->
<!-- Alguns trabalhos consideram o enquadramento dos estimadores amostrais às restrições, o que pode introduzir efeitos inesperados uma vez que este enquadramento não representa a dinâmica da série de retornos. -->
<!-- A alternativa considerada aqui foi a de obter os estimadores de máxima-verossimilhança para a distribuição de Gram-Charlier onde é possível, no processo de estimação, considerar as restrições para $\mu_3$ e $\mu_4$. -->
<!-- Dessa maneira, obtem-se estimadores para assimetria e curtose adequados para a distribuição de Gram-Charlier e ainda, como será observado nos resultados, mais bem comportados com relação a grandes oscilações. -->

<!-- Na próxima seção mostraremos como obter os estimadores de máxima-verossimilhança de assimetria e curtose na distribuição de Gram-Charlier obedecendo a restrição de positividade da função de densidade de probabilidade. -->

### Restrições de positividade para $p(x)$

Seja a função $p(x;\mu_3, \mu_4)$ definida na sessão anterior

$$
p(x; \mu_3, \mu_4) = Z(x)\left[ 1 + \frac{\mu_3}{3!} (x^3 - 3x) + \frac{\mu_4 - 3}{4!} (x^4 - 6x^2 + 3) \right]
$$

Esta função apresenta valores negativos de $p(x)$ para alguns valores de assimetria e curtose.
Isso pode ser observado escrevendo esta função com uma função de log-verossimilhança $l(\mu_3, \mu_4; \mathbf{x})$, que é função dos momentos e é paramétrica em $\mathbf{x} \equiv \{x_i\}_{i=1...N}$, uma amostra aleatória.
Logo, a função

$$
l(\mu_3, \mu_4; \mathbf{x}) = \sum_{i=1}^N - \log p(x_i; \mu_3, \mu_4)
$$

seria uma função *pseudo* log-verossimilhança, onde *pseudo* quer dizer que esta função diverge para alguns valores dos momentos.
Isso acontece porque a função $\log$ possui apenas suporte positivo e valores negativos de $p(x)$ apresentarão descontinuidades quando calculados numericamente.

<!-- Abaixo definimos a função de densidade de probabilidade de Gram-Charlier $p(x)$ como a função `dgramcharlier` e sua função de MV `gclogLik`. -->

```{r echo=FALSE}
dgramcharlier <- function(x, mu3=0, mu4=3) {
  psi <- function(x) ( 1 + mu3*(x^3 - 3*x)/6 + (mu4 - 3)*(x^4 - 6*x^2 + 3)/24 )
  dnorm(x)*psi(x)
}

gclogLik <- function(x) {
  function(parms) {
    gc <- dgramcharlier(x, mu3=parms[1], mu4=parms[2])
    -sum(log(gc))
  }
}
```

Para observar a região de *validade* dos momentos na função $p(x)$ será gerado um *grid* com possíveis valores de $\mu_3$ e $\mu_4$ e para cada par será calculada a função $l(\mu_3, \mu_4; \mathbf{x})$ para uma amostra aleatória.
O resultado será visualizado em um gráfico 2D onde o eixo y é a assimetria e o eixo x a curtose.
Os pontos no gráfico são os valores obtidos da função $l(\mu_3, \mu_4; \mathbf{x})$ referente ao par de assimetria e curtose.
Os valores da função $l(\mu_3, \mu_4; \mathbf{x})$ serão segmentados de maneira que possamos observar a região do espaço paramétrico onde a função apresenta o seu máximo.
Nesta simulação considera-se uma amostra aleatória normal com 1000 elementos e os momentos gerados de acordo com os seguintes intervalos: $\mu_3 \in [-1.2, 1.2]$ e $\mu_4 \in [2, 7]$.

```{r cache=TRUE, echo=FALSE}
theme_set(theme_grey(base_size = 9))
set.seed(0)
y_ = rnorm(1000)
y = y_
comb <- expand.grid(mu3=seq(-1.2, 1.2, length.out = 100),
                    mu4=seq(2, 7, length.out = 100))

logLik <- gclogLik(y)
z <- sapply(seq_len(dim(comb)[1]), function(i) {
  parms <- as.numeric(comb[i,])
  logLik(parms)
})

comb$ll <- z
h <- hist(z, 10, plot = FALSE)
comb$llgroups <- cut(z, h$breaks)
```

```{r echo=FALSE, cache=TRUE, fig.cap="\\label{fig:random-heatmap} O gráfico acima é um \\textit{heatmap} da função $l(\\mu_3, \\mu_4; \\mathbf{x})$ para uma amostra aleatória normal. Os valores da função de log-verossimilhança são segmentados de forma que é possível identificar que a região em torno dos momentos populacionais, $\\mu_3=0$ e $\\mu_4 = 3$, apresenta a maior verossimilhança. O ponto marcado com X indica os valores amostrais de assimetria e curtose. Os pontos escuros onde a função de log-verissimilhança é NA indicam que houve divergência no cálculo. Portanto, na região definida por estes pontos a função $p(x)$ apresenta valores negativos, assim como na região de pontos coloridos $p(x)$ apresenta valores não negativos."}
theme_set(theme_bw(base_size = 9))
ggplot(comb, aes(x=mu4, y=mu3, colour=llgroups)) +
  geom_point() +
  labs(x = "kurtosis", y = "skewness", colour = "llh") +
  annotate('text', label='X',
           y=timeDate::skewness(y), x=timeDate::kurtosis(y, method='moment'))
```

Observando a Figura \ref{fig:random-heatmap} fica claro que há uma região bem definida para a qual os valores de assimetria e curtose produzem uma função $p(x)$ não negativa e portanto, nesta região, $p(x)$ pode ser considerada uma FDP.

A título de ilustração a Figura \ref{fig:ibovespa-heatmap} mostra o *heatmap* onde a série de retornos padronizados do IBOVESPA é utilizada como amostra aleatória.

```{r cache=TRUE, echo=FALSE}
bove <- rIBOV$value
```

```{r cache=TRUE, echo=FALSE}
x = rIBOV$value
comb <- expand.grid(mu3=seq(-1.2, 1.2, length.out = 100),
                    mu4=seq(3, 7, length.out = 100))

logLik <- gclogLik(x)
z <- sapply(seq_len(dim(comb)[1]), function(i) {
  parms <- as.numeric(comb[i,])
  logLik(parms)
})

comb$ll <- z
h <- hist(z, 10, plot = FALSE)
comb$llgroups <- cut(z, h$breaks)
```

```{r cache=TRUE, echo=FALSE, fig.cap="\\label{fig:ibovespa-heatmap} O gráfico mostra o \textit{heatmap} da função de log-verossimilhança aplicada a série de retornos padrinizados do IBOVESPA no período de jan/2000 a dez/2017. Nota-se que a região de máxima verossimilhança desloca-se para onde a assimetria é negativa e a curtose é um pouco acima de 4, indicando uma distribuição assimétrica e com caudas pesadas. Entretanto, os estimadores amostrais ficam próximos a borda da região válida, muito distantes da região de máxima verossimilhança."}
theme_set(theme_bw(base_size = 9))
ggplot(comb, aes(x=mu4, y=mu3, colour=llgroups)) +
  geom_point() +
  labs(x = "kurtosis", y = "skewness", colour = "llh") +
  annotate('text', label='X',
           y=timeDate::skewness(x), x=timeDate::kurtosis(x, method='moment'))
```

Para utilizarmos a função de log-verossimilhança em um processo numérico para estimar a assimetria e a curtose, é necessário encontrar uma forma funcional para $p(x)$ na qual seja possível tratar as restrições de $\mu_3$ e $\mu_4$ de forma analítica e de preferência, sem condicionais.
Como observa-se nas Figuras \ref{fig:random-heatmap} e \ref{fig:ibovespa-heatmap} há um plano de coordenadas $(\mu_3, \mu_4)$ onde a região definida por uma figura oval nos gráficos é a região de validade para os parâmetros $\mu_3$ e $\mu_4$.
Vamos começar determinando a borda dessa região.

Queremos valores para $\mu_3$ e $\mu_4$ tais que $p(x)$ seja positivo definido para qualquer $x$.
Observando $p(x)$ temos que o seguinte polinômio deve ser sempre positivo para qualquer $x$.

$$
f(x) = 1 + \frac{\mu_3}{6} He_3(x) + \frac{(\mu_4 - 3)}{24} He_4(x) \geq 0
$$
onde $He_3(x) = x^3 - 3x$ e $He_4(x) = x^4 - 6x^2 + 3$ são polinômios de Chebyshev-Hermite.
A borda dessa região é definida por

$$
f(x) = 1 + \frac{\mu_3}{6} He_3(x) + \frac{(\mu_4 - 3)}{24} He_4(x) = 0
$$

que define uma linha no plano $(\mu_3, \mu_4)$ para cada valor de $x$.
Derivando $f(x)$ e igualando a zero temos uma função que é independente de $x$, no sentido que para qualquer valor de $x$ essa derivada é nula.

$$
f^\prime(x) = \frac{\mu_3}{2} He_2(x) + \frac{(\mu_4 - 3)}{6} He_3(x) = 0
$$

Com isso podemos construir um sistema linear para encontrar $\mu_3$ e $\mu_4$ como funções de $x$, pois na primeira equação definimos a restrição em relação a $x$ e na segunda temos uma restrição mais geral para qualquer valor de $x$.
As soluções $\mu_3$ e $\mu_4$ para este sistema determinam a borda da região oval observada nas Figuras \ref{fig:random-heatmap} e \ref{fig:ibovespa-heatmap}.
A solução do sistema é dada por:

$$
\begin{split}
\mu_3(x) &= -24\frac{He_3(x)}{d(x)} \\
\mu_4(x) &= 72\frac{He_2(x)}{d(x)} + 3
\end{split}
$$

onde $d(x) = 4He_3^2(x) - 3He_2(x) He_4(x)$.

Agora é necessário analisar estas equações para determinar as regiões em $x$ para que $\mu_3(x)$ e $\mu_4(x)$ tenham valores válidos.
Sabemos que $\mu_3(x) \geq 0$ ou $\mu_3(x) < 0$ e que $\mu_4(x) \geq 3$, com base nisso chega-se as seguintes regiões para $x$.

Restrições | Regiões de $x$
---------- | --------------
$\mu_3 < 0$ | $x > \sqrt{3} \cup -\sqrt{3} < x < 0$
$\mu_3 \geq 0$ | $x \leq -\sqrt{3} \cup 0 < x < \sqrt{3}$
$\mu_4 < 3$ | $-1 < x < 1$
$\mu_4 \geq 3$ | $x \geq 1 \cup x \leq -1$

Tomando a intercecção das restrições válidas chegamos a 2 conjuntos para $x$

- $x \in (-\infty, -\sqrt{3}) \cup (\sqrt{3}, \infty)$ (menor)
- $x \in (-\sqrt{3}, \sqrt{3})$ (maior — admite valores inválidos para $\mu_4$)

Note que estes conjuntos definem regiões de $x$ onde o polinômio $f(x)$ da expansão de Gram-Charlier é igual a zero e consequentemente, os valores de $\mu_3$ e $\mu_4$ são válidos dentro dessa restrição.

```{r echo=FALSE, cache=TRUE, fig.cap="\\label{fig:eggs} Regiões de assimetria e curtose para que a expansão de Gram-Charlier seja não negativa. A região maior (azul), onde $x \\in (-\\sqrt{3}, \\sqrt{3})$, admite valores negativos para curtose, o que não é permitido, pois este momento é positivo. A menor região (vermelho) admite valores válidos para assimetria e curtose e $x \\in (-\\infty, -\\sqrt{3}) \\cup (\\sqrt{3}, \\infty)$."}
d_poly <- function(x) {
  2*(x^3 - 3*x)^2 - 1*(x^2 - 1)*(x^4 - 6*x^2 + 3)
}

mu3 <- function(x) {
  -12 * (x^3 - 3*x)/d_poly(x)
}

mu4 <-function(x) {
  24 * (x^2 - 1)/d_poly(x) + 3
}

x = seq(-sqrt(3), sqrt(3), length.out=100)
x = data.frame(mu3=mu3(x), mu4=mu4(x), region="big")
y = c(seq(-10, -sqrt(3), length.out=500), seq(sqrt(3), 10, length.out=500))
y = data.frame(mu3=mu3(y), mu4=mu4(y), region="small")
# theme_set(theme_bw(base_size = 9))
# qplot(mu4, mu3, colour = region, group = region, data=z, geom="point")
plot(data = x, mu3 ~ mu4, type = 'l', col = 'blue', xlim = c(-5,7), xlab = "kurtosis", ylab = "skewness", cex.lab = 0.8, cex.axis = 0.7, xaxt="n")
abline(v = c(3,7), col="grey", lty = "dotted")
lines(data = y, mu3 ~ mu4, type = 'l', col = 'red')
axis(1, at=-5:7, labels=-5:7, cex.axis=0.7)
# grid()
rm(x,y)
```

Como observa-se na Figura \ref{fig:eggs}, a busca de parâmetros $(\mu_3, \mu_4)$ deve ser restrita a região oval em que $\mu_4 \in [3,7]$ e $\mu_3 \equiv \mu_3(\mu_4)$.
Na borda dessa região tem-se que $x \in (-\infty, -\sqrt{3}) \cup (\sqrt{3}, \infty)$.
Estas restrições colocadas para $\mu_3$ e $\mu_4$ não são desejáveis para a utilização de $p(x)$ como uma FDP em um processo de estimação por máxima-verossimilhança.
Para realizar a estimação destes parâmetros por máxima-verossimilhança seria necessário introduzir uma restrição funcional aos parâmetros.
Para contornar este problema vamos aplicar uma transformação a $\mu_3$ e $\mu_4$ de maneira que seja possível eliminar essa restrição criando novas variáveis $\mu_3^\prime$ e $\mu_4^\prime$ irrestritas.

Considerando $\mu_4 = g(\mu_4^\prime, \mu_{4,inf}, \mu_{4,sup})$ onde $g(x, l_{inf}, l_{sup}) = l_{inf} + \frac{(l_{sup} - l_{inf})}{1 - e^{-x}}$.
Dessa maneira, a partir de $\mu_4^\prime$ (irrestrito) encontramos $\mu_4$ e com isso aplicamos a função que delimita a região oval para encontrar os limites de $\mu_3$ ($\mu_{3,inf}$ e $\mu_{3,sup}$ como função de $\mu_4$).
Utilizamos a função $\mu_3 = g(\mu_3^\prime, \mu_{3,inf}, \mu_{3,sup})$ para a partir de $\mu_3^\prime$ encontrar $\mu_3$.
Com essa transformação analítica elimina-se o problema de restrição da busca por $\mu_3$ e $\mu_4$ pois o problema passa a ser posto em termos de $\mu_3^\prime$ e $\mu_4^\prime$.
A Figura \ref{fig:limit-transform} mostra o gráfico da função $g(x)$ aplicada a curtose $\mu_4 = g(\mu_4^\prime, \mu_{4,inf}, \mu_{4,sup})$.

Desta forma, a função de log-verossimilhança pode ser reescrita como $l(\mu_3(\mu_3^\prime), \mu_4(\mu_4^\prime); \mathbf{x}) \equiv l(\mu_3^\prime, \mu_4^\prime; \mathbf{x})$.
A função $p(x)$ gerada a partir da expansão de Gram-Charlier passa a atender a restrição de positividade e portanto pode ser considerada uma FDP.
Esta função pode ser utilizada para encontrar os estimadores de máxima-verossimilhança para assimetria e curtose em um processo de otimização sem restrições funcionais.
Na próxima sessão será realizada a estimação dos parâmetros para uma amostra aleatória normal e para a série de retornos padronizados do IBOVESPA.
Será possível notar as diferenças entre esta abordagem e os estimadores amostrais.

```{r echo=FALSE, cache=TRUE, fig.cap="\\label{fig:limit-transform} Função $g(x)$ para realizar uma transformação analítica em $\\mu_3$ e $\\mu_4$ de maneira tornar um problema de busca restrito em um problema irrestrito. Aqui tem-se $g(\\mu_4^\\prime, 3, 7)$."}
ff <- function(x, a, b) a + (b - a)/(1 + exp(-x))
x_ <- seq(-10, 10, length.out=1000)
df_ <- data.frame(x=x_, y=ff(x_, 3, 7))
theme_set(theme_bw(base_size = 9))
ggplot(df_, aes(x = x, y = y)) + 
  geom_line() +
  labs(y = "g(x)", x = "x") +
  geom_hline(yintercept = c(3,7), colour = "grey", linetype =  "dashed")
# plot(y ~ x, data=df_, type="l", col="darkgreen", ylab = "g(x)", xlab = "x", cex.lab = 0.8, cex.axis = 0.7)
# abline(h=c(3, 7), col="grey", lty="dashed")
```

## Estimação da assimetria e curtose com a expansão de Gram-Charlier



```{r echo=FALSE}
gcUnconstrainedlogLik <- function(x) {
  function(parms) {
    parms <- uncons_regionD(parms[1], parms[2])
    gc <- dgramcharlier(x, mu3=parms[1], mu4=parms[2])
    gc <- abs(gc)
    -sum(log(gc))
  }
}

d_poly <- function(x) {
  2*(x^3 - 3*x)^2 - 1*(x^2 - 1)*(x^4 - 6*x^2 + 3)
}

mu3 <- function(x) {
  -12 * (x^3 - 3*x)/d_poly(x)
}

mu4 <-function(x) {
  24 * (x^2 - 1)/d_poly(x) + 3
}

regionD <- function(x) {
  dm <- cbind(x=x, mu3=mu3(x), mu4=mu4(x))
  idx <- order(dm[,'mu4'])
  dm[idx,]
}

adj_seq <- function(start, end, a=-3, length.out=100) {
  x <- seq(start^a, end^a, length.out=length.out)
  x^(1/a)
}

create_uncons_regionD <- function() {
  x <- adj_seq(sqrt(3), 100)
  rd <- regionD(x)
  rd_curve <- approxfun(rd[,'mu4'], rd[,'mu3'])
  ff <- function(x, a, b) a + (b - a)/(1 + exp(-x))
  function(mu3p, mu4p) {
    mu4 <- ff(mu4p, 3, 7)
    mu3_l <- rd_curve(mu4)
    mu3_u <- -mu3_l
    mu3 <- ff(mu3p, mu3_l, mu3_u)
    c(mu3, mu4)
  }
}

uncons_regionD <- create_uncons_regionD()
```

```{r echo=FALSE, cache=TRUE}
logLik <- gcUnconstrainedlogLik(y_)
res_sample <- optim(c(0, 3), logLik, method='BFGS')
logLik <- gcUnconstrainedlogLik(bove)
res_ibov <- optim(c(0, 3), logLik, method='BFGS')
```

```{r results='asis', echo=FALSE}
# sample
rows <- rbind(
  uncons_regionD(res_sample$par[1], res_sample$par[2]),
  c(timeDate::skewness(y_), timeDate::kurtosis(y_, method='moment'))
)
rows1 = t(rows)
rownames(rows1) <- c('Assimetria', 'Curtose')
colnames(rows1) <- c("MLE", "Amostra")

# IBOV
rows <- rbind(
  uncons_regionD(res_ibov$par[1], res_ibov$par[2]),
  c(timeDate::skewness(bove), timeDate::kurtosis(bove, method='moment'))
)
rows2 = t(rows)
rownames(rows2) <- c('Assimetria', 'Curtose')
colnames(rows2) <- c("MLE", "Amostra")

rows = cbind(rows1, rows2)
kable(rows, format="latex", booktabs = TRUE,
      caption = "Resultados do cálculo dos estimadores de assimetria e curtose: máxima-verossimilhança e amostral, para a amostra aleatória normal.") %>%
  add_header_above(c(" ", "Amostra aleatória" = 2, "IBOVESPA" = 2)) %>%
  kable_styling(position = "center")
```

```{r echo=FALSE}
# sample
.x <- sort(y_)
parms <- uncons_regionD(res_sample$par[1], res_sample$par[2])
df_ = tibble(
  x = .x,
  fdp = dgramcharlier(.x, parms[1], parms[2]),
  est = 'mle'
)
df_ = rbind(
  df_,
  tibble(
    x = .x,
    fdp = dgramcharlier(.x, timeDate::skewness(x), timeDate::kurtosis(x, method='moment')),
    est = 'sample'
  ))
df_sample = df_
# IBOV
.x <- sort(bove)
parms <- uncons_regionD(res_ibov$par[1], res_ibov$par[2])
df_ = tibble(
  x = .x,
  fdp = dgramcharlier(.x, parms[1], parms[2]),
  est = 'mle'
)
df_ = rbind(
  df_,
  tibble(
    x = .x,
    fdp = dgramcharlier(.x, timeDate::skewness(x), timeDate::kurtosis(x, method='moment')),
    est = 'sample'
  ))
df_ibov = df_
```

```{r, fig.show='hold', echo=FALSE}
theme_set(theme_bw(base_size = 9))
gg_sample = ggplot(df_sample, aes(x = x, y = fdp, colour = est)) +
  geom_line() +
  theme(legend.position = "top") +
  labs(colour = "")
gg_ibov = ggplot(df_ibov, aes(x = x, y = fdp, colour = est)) +
  geom_line() +
  theme(legend.position = "top") +
  labs(colour = "")
plot_grid(gg_sample, gg_ibov, align = "v", labels = c("(i)", "(ii)"), label_size = 9)
```

## Apêndice

### Fórmulas importantes

Produto interno de polinômios Chebyshev-Hermite:

$$
\int^\infty_{-\infty} e^{-x^2/2} He_n(x) He_m(x) dx = \delta_{mn} n! \sqrt{2\pi}
$$



## Referências
